臺灣高雄地方法院刑事判決　　　　　　 99年度簡上字第226號
上　訴　人　臺灣高雄地方法院檢察署檢察官
上　訴　人
即　被　告　陳榮洲
選任辯護人　王仁聰律師
上列上訴人因詐欺案件，不服99年4 月6 日本院高雄簡易庭99年
度審簡字第706 號第一審刑事簡易判決（檢察官聲請簡易處刑案
號：98年度偵字第31247 號32981 號），提起上訴，本院管轄之
第二審合議庭判決如下：
    主  文
原判決撤銷。
陳榮洲依法令服務於地方自治團體所屬機關而具有法定職務權限
之公務員，利用職務上之機會，詐取財物未遂，處有期徒刑貳年
，緩刑伍年，褫奪公權年，扣案序號00000000000
0000號之行動電話壹支（不含0000000000號ＳＩ
Ｍ卡），沒收之。
    事  實
一、陳榮洲係高雄市政府警察局湖內分局（改制前之高雄縣政府
    警察局湖內分局，下稱湖內分局）員警，為依據法令服務於
    地方自治團體所屬機關具有法定職務權限之人，而為公務員
    。陳榮洲於民國98年9 月29日凌晨3 時35分許，查獲白有榮
    涉嫌駕駛車牌號碼Y8-5918 號自小客車前往高雄市路竹區（
    改制前高雄縣路竹鄉○○○路295 號，並進入該屋內竊取王
    蘇寶清所有之木質菜櫃等物之刑事竊盜案件（下稱系爭竊盜
    案件），後將白有榮帶回湖內分局一甲派出所進行調查，製
    作該案相關詢問筆錄後，因白有榮另提供其他犯罪之線索，
    陳榮洲乃以秘密證人之方式，另對白有榮製作檢舉筆錄，而
    因該部分犯罪事證尚有不足，且嫌犯行蹤並未具體掌握（具
    體內容詳卷），需白有榮進一步提供情資以利偵辦，陳榮洲
    遂於將白有榮移送該分局再轉解送至高雄地方法院檢察署前
    ，請同派出所警員陳昱抄寫「0000000000‧Mr陳」之陳榮
    洲行動電話號碼紙條予白有榮收執，並交代白有榮於系爭竊
    盜案件交保後與其聯絡。嗣白有榮於同日（29日）晚上10時
    許交保後，即撥打陳榮洲之行動電話欲聯絡陳榮洲，惟陳榮
    洲並未接聽，翌日（30日）白有榮與陳榮洲聯絡後，2 人相
    約於98年10月1 日在高雄市前鎮草衙佛公國小對面之公園見
    面，該次見面白有榮向陳榮洲說明秘密檢舉之嫌犯行蹤不明
    後，另表示欲與系爭竊盜案件之被害人王蘇寶清商談和解一
    情，詎陳榮洲竟意圖為自己不法之所有，假借擔任員警承辦
    系爭竊盜案件，通常之人認其較易取得被害人信任之職務上
    機會，向白有榮謊稱可協助處理和解事宜，並可向王蘇寶清
    取得和解書，而以借款之名義，要求白有榮給付新台幣（下
    同）20萬元，白有榮因急欲與王蘇寶清達成和解，即不疑有
    他，應允陳榮洲之要求，並表示1 個星期內，會將20萬元交
    付陳榮洲。後陳榮洲即多次與白有榮電話聯絡，相約於10月
    8 日，在高雄市佛公國小旁邊公園後面之便利超商見面，陳
    榮洲表示和解書已經寫好，簽名後即可拿到和解書，並多次
    催促將應允給付之款項先行交付，因白有榮查覺有異，在某
    不知名修車廠表示將向調查站檢舉，高雄縣政府警察局督察
    室人員聽聞有員警可能涉貪之訊息後，於同月9 日主動聯繫
    白有榮前往詢問，確認可能涉案者為陳榮洲，即由該督察室
    之督察員李俊甫承辦調查，李俊甫要求白有榮若接獲陳榮洲
    電話聯絡，應即向其告知，而陳榮洲復於同月10日下午5 時
    12分起至同月11日晚上7 時止，多次撥打白有榮之00000000
    00號行動電話門號聯繫，經研判白有榮所述非單純利用檢舉
    以求減輕本身竊盜刑責，李俊甫即於同月12日，要求白有榮
    前往製作筆錄，並因白有榮反應陳榮洲多次要求先給付部分
    約定款項，李俊甫即自辦公費用內先行拿取5 千元交白有榮
    供作餌鈔，嗣陳榮洲與白有榮約定於同月13日下午在高雄市
    ○鎮區○○路、后安路交岔路口附近交款，陳榮洲依約騎車
    機車前往該處，而於白有榮交付5 千元欲離開現場之際，當
    場為高雄縣政府警察局督察室人員所查獲，除取回原先所交
    付之5 千元外，並查扣陳榮洲所有序號0000000000 00000號
    之行動電話1 支（門號：0000000000號，非陳榮洲所申請）
    。
二、案經高雄市政府警察局湖內分局移請臺灣高雄地法院檢察署
    檢察官偵查起訴。
    理  由
一、證據能力之判斷：
  (一)按警察機關在偵查販毒等重大危害社會治安且又屬難以偵查
    之案件時，常使用誘捕方式辦案，此等辦案方式在不違反人
    身自由不可受侵犯之憲法基本人權保障下，非不得為之，所
    蒐集而來之證據資料，亦非不得作為法院論罪科刑之依據。
    惟此種誘捕方式之辦案可區分為兩種，一為創造犯意型誘捕
    ，一為提供機會型誘捕。前者稱為「陷害教唆」，係指行為
    人原無犯罪意思，因受他人（如便衣警察）之引誘，始生犯
    意，進而著手實行犯罪構成要件行為而言（最高法院91年台
    上字第1523號判決參照），此種情形所取得之證據，並無證
    據能力。後者稱為「機會教唆」，係指行為人原本即有犯罪
    之意思，其從事犯罪構成要件行為之犯意，並非他人所創造
    ，警方僅係利用機會加以誘捕，該誘捕並未違法，則誘捕之
    程序及所查扣物品，自得採為法院論罪科刑之依據（最高法
    院90年度台上字第606 號判決參照）。而本件如理由欄二之
    (一)所載，被告原有詐騙犯意，則警方利用白有榮誘捕僅屬「
    機會教唆」，依上所述，該誘捕程序及查扣物品均有證據能
    力。
  (二)又被告以外之人於審判外之言詞或書面陳述，除法律有規定
    者外，依刑事訴訟法第159 條第1 項之規定，雖不得作為證
    據，但依同法第159 條之5 規定，經當事人於審判程序同意
    作為證據，法院審酌該言詞陳述或書面陳述作成時之情況，
    認為適當者，仍得作為證據，且如當事人、代理人或辯護人
    於法院調查證據時，知有上開不得為證據之情形，而未於言
    詞辯論終結前聲明異議者，視為有前項之同意。而本件關於
    證人白有榮、陳昱、王蘇寶清於警詢中之陳述，被告及辯
    護人於本院行準備程序時，均明確表示對於證據能力沒有意
    見（詳本院卷第33頁），且被告及辯護人亦未於本院審理過
    程中聲明異議，本院審酌上開陳述作成時之情況均屬正常，
    且與本案相關之待證事實具有關連性，因認上開證據均具有
    證據能力。
二、事實之認定：
    訊據上訴人即被告陳榮洲自承為高雄市政府警察局湖內分局
    員警，於查獲白有榮涉嫌犯系爭竊盜案件後，因白有榮另提
    供其他犯罪之線索，而該部分線索尚非完整，有繼續追查之
    必要，故請陳昱抄寫「0000000000‧Mr陳」之行動電話號
    碼紙條予白有榮以資聯絡，嗣於98年10月1 日，伊與白有榮
    相約在佛公國小對面之公園見面，白有榮表示欲與該竊盜案
    之被害人王蘇寶清商談和解，希望伊予以協助，嗣伊於接觸
    過程中，以協助商談和解為名，騙使白有榮同意借款予伊，
    並表示和解書已經寫好，只要簽完名即可拿到和解書，另於
    98 年10 月13日下午在高雄市○鎮區○○路、后安路交岔路
    口附近，收受白有榮交付之5 千元時被警查獲，惟矢口否認
    98年10月1 日在佛公國小對面公園見面時即已行騙，辯稱當
    時僅同意代為聯繫被害人，詢問是否願意和解，係98年10月
    5 日、6 日時，因為和太太離婚，外面又有欠債，被逼急，
    一時糊塗，始利用白有榮急於想和王蘇寶清和解之機會，騙
    白有榮同意先借伊10萬元云云。經查：
  (一)所承部分核與證人白有榮證稱略以：伊被查獲涉嫌犯系爭竊
    盜案件，由被告為伊製作筆錄，被告有詢問有無其他犯罪之
    情資，移送分局偵辦前，其他警員有交付「0000000000‧Mr
    陳」之字條，交代伊與被告聯絡，於98年10月1 日，伊與被
    告相約在佛公國小對面公園見面，有聊到與王蘇寶清和解之
    事，接觸過程被告有同意幫助取得王蘇寶清之和解書，且表
    示和解書已經寫好，只要簽完名即可拿到和解書，被告有向
    伊借款，伊配合警方於98年10月13日下午，在高雄市○鎮區
    ○○路、后安路交岔路口附近，交付被告5 千元，由警查獲
    被告等語，證人陳昱證稱略以：被告詢問時，伊負責繕打
    白有榮系爭竊盜案件之筆錄，送到分局前，被告有交代寫「
    0000000000‧Mr陳」之字條給白有榮等語，證人王蘇寶清證
    稱略以：系爭竊盜案件發生後幾天，有自稱警員之人打電話
    ，說對方要跟伊談和解等語，證人李俊甫證稱略以：有人在
    修車廠表示要向調查站檢舉有員警涉嫌索賄，經督察長指示
    ，調卷發現涉案者可能是被告，通知放話者白有榮於98年10
    月9 日晚上到警局後，初步確認可能涉案者是被告，請白有
    榮接到被告電話即聯絡告知，被告持續以電話聯絡白有榮，
    因而從辦公費中先挪用5 千元交白有榮，等被告打電話聯絡
    後，到約定現場予以逮捕等語，大致相符，有筆錄附卷可稽
    （詳警卷第8 至15頁、偵查卷第49至52頁【以上為白有榮部
    分】、警卷第21頁、偵查卷第72至73頁、本院卷第【以上為
    李俊甫部分】、警卷第25頁、偵查卷第63頁【以上為王蘇寶
    清部分】、偵查卷第52至53頁【以上為李俊甫部分】），且
    有檢舉筆錄1 份附卷可按（詳警卷，具體內容依偵查不公開
    原則，予以省略），及白有榮指認被告之相片1 份、「0000
    000000‧Mr陳」之字條1 張、扣押筆錄1 份、交付借款前後
    所拍攝之相片9 張、白有榮所使用0000000000號行動電話之
    通聯調閱查詢單、該門號與被告使用0000000000門號聯繫之
    通聯調閱查詢單、該門號之普通通聯調閱查詢單各1 份、被
    告使用0000000000門號通聯調閱查詢單、該門號與白有榮使
    用0000000000號門號之通聯資料各1 份附卷可考（詳警卷第
    16頁、第19頁、第30至34頁、第35至37頁、第41頁至51頁、
    第52頁至59頁），所承堪信為真實。
  (二)依白有榮另證稱略以：於98年10月1 日在佛公國小對面公園
    見面時，一開始先閒聊並提起系爭竊盜案件與被害人和解之
    事，被告問伊經濟狀況如何後，即向伊表示要借20萬元，並
    說和解沒有問題，伊答應1 禮拜內交錢，談好後各自離去等
    語，有筆錄附卷可稽（詳警卷第8 頁反面、第12至13頁、偵
    查卷第50頁），白有榮此部分所證，與被告上開於98年10月
    5 日、6 日，始利用白有榮急於想和王蘇寶清和解之機會，
    騙白有榮同意先借伊10萬元之所辯雖有不符，但白有榮所為
    被告藉協助和解索取款項之所證，如上所述，大致已可獲得
    證實，顯見所證非空穴來風，且本件係警方在某不知名修車
    廠，不經意聽聞白有榮怨稱有警員利用辦理竊盜案件，以協
    助和解為名要求索取金錢，經警方調卷初步研判後，始主動
    約談白有榮查明，非白有榮主動出面向警方檢舉被告涉嫌貪
    瀆，業經證人即承辦員警李俊甫證述在卷，有筆錄附卷可稽
    （詳偵查卷第52頁、本院卷第183 頁），則亦難認白有榮為
    入被告於罪，有虛構誣陷之可能，況白有榮已在原審表示，
    不希望被告因本案被處分撤職，有筆錄附卷可按（詳98年度
    審易字第3437號卷第33頁反面），事後並與被告達成和解，
    同意不追究民、刑事責任，有同意書1 份附卷可考（詳本院
    卷第92頁），則即使認白有榮對被告本件犯行有所怨懟，亦
    僅屬一般人對被害不滿之直接反應，依經驗法則，難認有虛
    偽陳述虛構事實之必要，況白有榮在檢察官訊問時，業經具
    結願負偽證之罪責，有筆錄、結文各1 份附卷可憑（詳偵查
    卷第49至56頁），再者，因辦理和解被要求另給付金錢之經
    驗甚為特別，則白有榮對該過程當印象深刻，所證亦可信為
    真實，從而本件應依白有榮所證，認被告於98年10月1 日在
    佛公國小對面公園見面時，即因白有榮提及與王蘇寶清協商
    和解之事，乘機向白有榮提出借款之要求，且借款金額為20
    萬元，非僅10萬元，被告上開所辯，洵無可採。
  (三)依證人王蘇寶清所證，既僅有自稱警員者詢問是否願意與行
    竊者協商和解，未有進一步接觸，顯見並未同意與白有榮就
    系爭竊盜案件成立和解，然依被告所承及白有榮所證，被告
    竟向白有榮表示和解書已經寫好，簽名後即可拿到和解書，
    顯見被告非僅誇大其協助達成和解之能力，並以和解已有重
    大進展之不實訊息，詐騙白有榮交付款項，且依被告另自承
    略以：本件借款並未談及如何還款及利息計算事宜等語，有
    筆錄附卷可稽（詳本院卷第115 至116 頁），借款過程顯與
    坊間借貸雙方先議定借款期間及利息計算方式，達成借貸契
    約再交付借款之經驗法則不符，更何況被告係藉其擔任警員
    處理系爭竊盜案件，與王蘇寶清有所接觸易於取得信任之機
    會，如上所述，向白有榮要求交付款項，則被告顯係以上開
    協助和解之不實詐術，詐騙白有榮需交付款項，非僅利用職
    務上之機會借款，其僅係以借款為名行詐騙之實，甚為明確
    ，從而依被告所承及上開事證所示，被告利用其為高雄市政
    府警察局湖內分局員警承辦系爭竊盜案件時，曾與王蘇寶清
    為公務上接觸利於取得信任之有利地位，以協助商談和解之
    名，對白有榮行上開詐騙之事實，應可認定。
  (四)綜上所述，本件事證明確，被告確有如事實欄所載之犯行，
    應可認定。
三、論罪科刑：
  (一)按貪污治罪條例第5 條第1 項第2 款所謂「利用職務上之機
    會詐取財物罪」，須於行詐時，係利用其職務上之機會因勢
    乘便所致，必也因法律或命令賦予行為人以一定之職務，竟
    利用此項職務之機會詐財，始足當之，此與同條例第六條第
    一項第五款之「對於非主管或監督之事務，利用職權機會或
    身分圖利罪」，以對非其職務之事務，因其身分而有影響力
    或有可憑藉影響之機會而圖利者，迥然有別，此有最高法院
    85年度台上字第6304號判決意旨可資參照，又同條例第5 條
    第1 項第3 款「對於職務上之行為，要求、期約或收受賄賂
    或其他不正利益罪」，所謂職務上之行為，則指在公務員權
    限範圍內之事項，此亦有最高法院77年度台上字第5323號判
    決意旨可供參酌，從而貪污治罪條例第5 條第1 項第2 款所
    謂「利用職務上之機會詐取財物罪」之成立，必所利用者非
    該公務員權限範圍內之事項，即非屬「對於職務上之行為，
    要求賄賂或其他不正利益」，且需與其職務有關，而利用職
    務上之機會因勢乘便詐財所致，非僅對「非主管或監督之事
    務，利用職權機會或身分圖利」（本案不討論是否「明知違
    背法律、法律授權之法規命令、職權命令、自治條例、自治
    規則、委辦規則或其他對多數不特定人民就一般事項所作對
    外發生法律效果之規定」）。而本件被告係利用其擔任高雄
    縣政府警察局湖內分局員警，承辦系爭刑事案件而與該案被
    害人王蘇寶清有所接觸，一般人認承辦員警較易取得被害人
    信任之職務上機會，以佯稱可協助辦理和解事宜之詐術，向
    該案之被告即本案之被害人白有榮詐取財物，因協調和解非
    被告「員警」權限範圍內之事項，所為自不屬貪污治罪條例
    第5 條第1 項第3 款「對於職務上之行為，要求賄賂或其他
    不正利益罪」範疇，又被告既係利用其擔任員警承辦系爭刑
    事案件與該案被害人曾接觸之機會，佯稱可協助辦理和解事
    宜，非對與其職務全無關係之事務，單純藉其「員警」身分
    施詐術圖利，亦非屬同條例第6 條第1 項第5 款「對於非主
    管或監督之事務，利用職權機會或身分圖利罪」範疇，而屬
    是否成立同條例第5 條第1 項第2 款「利用職務上之機會詐
    取財物罪」之問題。辯護人雖辯稱被告所利用者需與其職務
    有直接關係，類如「交付款項可晚點移送」等情形，始符合
    貪污治罪條例第5 條第1 項第2 款「利用職務上之機會詐取
    財物罪」之規定，然依上所述，被告職務上如可決定是否晚
    點移送，則該部分為其權限範圍內之事項，所為應屬是否成
    立同條例第5 條第1 項第3 款「對於職務上之行為，要求賄
    賂或其他不正利益罪」之問題，該所辯自無可採，且辯護人
    依上開所辯相對比照，另為協調和解非被告「員警」職務上
    之權限，因而以幫助協調和解之詐術詐騙財物，不合同條例
    第5 條第1 項第2 款「利用職務上之機會詐取財物罪」規定
    之所辯，亦與上開說明不合，同無可採。
  (二)又在類如警方誘捕毒販之「機會誘捕」情形，因警方原無購
    買毒品之意思，其虛與毒販接洽買賣毒品，意在求人贓俱獲
    ，事實上2 者不可能真正完成買賣毒品之犯行，不能認販賣
    行為屬於既遂，是應論以毒販販賣毒品未遂罪（最高法院90
    年度台上字第606 號判決參照）。而本件白有榮係配合警方
    誘捕被告，非確有交付被告金錢之意，核屬「機會教唆」，
    依上說明，被告僅屬詐騙未遂，非詐騙既遂。
  (三)核被告所為，係犯貪污治罪條例第5 條第2 項、第1 項第2
    款之利用職務上之機會詐取財物未遂罪。公訴意旨認被告所
    為係犯刑法第339 條第3 項、第1 項之詐欺取財未遂罪，雖
    有誤解，但起訴之犯罪事實同一，爰依刑事訴訟法第300 條
    規定，變更所引應適用法條而逕予判決。被告利用職務機會
    詐取財物之犯行，尚未詐騙得手，僅成立利用職務上之機會
    詐取財物未遂罪，應依刑法第25條第2 項規定，減輕其刑。
    另考量被告擔任人民媬姆警察之工作多年，平日服公職對國
    家、社會貢獻甚多，雖因一時貪念觸犯本件重罪之刑章，然
    犯罪所可能獲得之財物非多，犯罪之情狀尚堪以憫恕，依貪
    污治罪條例第5 條第1 項第2 款所規定之法定刑，即使判處
    最低刑度仍嫌過重，爰依刑法第59條之規定，酌量減輕其刑
    ，且依法遞減之。原判決認被告應適用刑法第339 條第3 項
    、第1 項詐欺取財未遂罪之規定論處，並依同法第134 條前
    段規定加重其刑，依同法第25條第2 項規定減輕其刑，依法
    先加後減，尚有不合，檢察官提起上訴，以本件應適用貪污
    治罪條例第5 條第1 項第2 款利用職務上之機會詐取財物之
    規定，非適用刑法第339 條第1 項詐欺取財之規定，指摘原
    判決不當，為有理由，被告以量刑過重，指摘原判決不當，
    雖無理由，惟原判決既有上開可議之處，自無可維持，應由
    本院予以撤銷改判。爰審酌被告為職司警察工作，本應謹言
    慎行潔身自愛，俾為人民表率，竟利用職務上承辦系爭竊盜
    案件之機會，以借款為由向該案當事人詐取財物，有損國民
    對公務員應廉潔自持，克盡職守之信賴，對法治體系造成一
    定之破壞，惟念其於審理期間已大致承認犯行，犯後態度尚
    佳，前無犯罪紀錄，有臺灣高等法院被告前案紀錄表附卷可
    稽（詳本院卷第204 頁），素行亦佳等一切情狀，量處如主
    文所示之刑。又被告所犯上開貪污治罪條例之罪，既經本院
    宣告有期徒刑以上之刑，爰依同條例第17條規定，併予宣告
    褫奪公權3 年，以示懲儆。
  (四)被告前未曾因故意犯罪受有期徒刑以上刑之宣告，有上開臺
    灣高等法院被告前案紀錄表附卷可按，其經此偵、審程序之
    經歷，及受褫奪公權宣告所受喪失原有警察工作之影響，當
    可知警惕而無再犯之虞，本院認上開所宣告之有期徒刑，以
    暫不執行為適當，爰併予宣告緩刑5 年（依刑法第74條第5
    項規定，緩刑之效力不及於上開褫奪公權3 年之從刑宣告）
    ，以啟自新。
  (五)本件查扣之序號000000000000000 行動電話1 支為被告所有
    ，業經被告於扣押物品目錄表上簽名註記，有該扣押物品目
    錄表附卷可稽（詳警卷第32頁），惟該行動電話所搭配使用
    之0000000000門號非被告所申請，有該門號之通聯調閱查詢
    單附卷可按（詳警卷第52頁），難認屬被告所有，而依白有
    榮所證及通聯紀錄所示，可認定被告曾以該行動電話搭配該
    門號與白有榮聯繫，以索取本件詐騙之款項，有筆錄及通聯
    調閱查詢單附卷可憑（詳警卷第9 頁、第13至14頁、偵查卷
    第51頁、第53至59頁），則上開行動電話為被告所有且供本
    件犯罪所用之物，應依刑法第38條第1 項第2 款規定，宣告
    沒收之（依刑法第74條第5 項規定，緩刑之效力不及於上開
    沒收之從刑宣告），該門號所搭配之0000000000門號SIM 卡
    因非被告所有，爰不宣告沒收，附此敘明。
據上論斷，應依刑事訴訟法第455 條之1 第1 項、第3 項、第36
9 條第1 項前段、第364 條、第299 條第1 項前段、第300 條，
貪污治罪條例第2 條、第5 條第2 項、第1 項第2 款、第17條，
刑法第11條前段、第25條第2 項、第59條、第74條第1 項第1 款
、第37條第2 項、第38條第1 項第2 款，判決如主文。
本案經檢察官魏豪勇到庭執行職務。
中    華    民    國    100   年    1     月    11    日
                刑事第六庭審判長法  官  李璧君
                                法  官  曾鈴
                                法  官  鄭峻明
以上正本證明與原本無異。
不得上訴。
中    華    民    國    100   年    1     月    11    日
                                書記官  吳韻芳
論罪科刑法條：
貪污治罪條例第5條
有下列行為之一者，處7 年以上有期徒刑，得併科新台幣6 千萬
元以下罰金：
一、意圖得利，擅提或截留公款或違背法令收募稅捐或公債者。
二、利用職務上之機會，詐取財物者。
三、對於職務上之行為，要求、期約或收受賄賂或其他不正利益
    者。
前項第 1 款及第 2 款之未遂犯罰之。